【裁判字號】    97,台上,667
【裁判日期】    970403
【裁判案由】    損害賠償
【裁判全文】
最高法院民事判決              九十七年度台上字第六六七號
上  訴  人  丁○○
訴訟代理人  蕭顯榮律師
被 上訴 人  有限責任台中市第二信用合作社
法定代理人  戊○○
訴訟代理人  吳光陸律師
複 代理 人  廖瑞鍠律師
參  加  人  甲○○
                    號
            乙○○
            丙○○
共     同
訴訟代理人  王有民律師
上列當事人間請求損害賠償事件，上訴人對於中華民國九十六年
十月二十四日台灣高等法院臺中分院第二審更審判決（九十六年
度重上更(一)字第五號），提起上訴，本院判決如下：
    主  文
上訴駁回。
第三審及參加訴訟費用由上訴人負擔。
    理  由
本件上訴人主張：訴外人聖堡營造股份有限公司（下稱聖堡公司
）因承攬靜宜大學學生宿舍及生態暨人文資訊館等新建工程（下
稱系爭工程），委託訴外人丙○○向靜宜大學領取如原判決附表
所示之付款人為第一商業銀行沙鹿分行、受款人為聖堡公司，劃
有平行線並禁止背書轉讓之支票四紙（下稱系爭四紙支票）。詎
丙○○將系爭四紙支票交付與聖堡公司之乙○○，再由乙○○交
付其妻朱美英以委託取款名義存入其個人設於被上訴人水湳分社
之帳戶內。被上訴人明知系爭四紙支票為劃有平行線，指定受款
人為聖堡公司，禁止背書轉讓之支票，僅得存入聖堡公司之帳戶
提示兌領，且除聖堡公司在金融業無往來帳戶，並經受款人與委
託領款人共同簽名完成委任手續，再由被上訴人簽章證明後，始
可代為提示兌領，被上訴人違反中央銀行規定，率爾由被上訴人
之承辦人員預先以橡皮戳章於支票背面蓋妥或以手寫委託人、本
支票委託代收、受託人等字樣，再於空白處加蓋聖堡公司及朱美
英之印章，並未完成合法之委託取款手續，即給予簽章證明並向
付款人第一商業銀行沙鹿分行提示系爭四紙支票，致聖堡公司受
有損害。又聖堡公司積欠伊新台幣（下同）二千八百五十萬元之
借款本利尚未清償，聖堡公司乃將其對被上訴人之損害賠償債權
讓與伊，伊則以起訴狀繕本之送達為通知被上訴人債權讓與之意
思表示等情，依民法第一百八十四條第一項前段及票據法第一百
三十九條第一項、第三項、第一百四十條之規定，請求被上訴人
負損害賠償責任，求為判命被上訴人給付二千九百七十九萬六千
元本息之判決。
被上訴人則以：系爭四紙支票背面所蓋用之聖堡公司、朱美英印
文，皆屬真正，且由系爭工程所僱用之廖敏君拿至二信水湳分社
辦理委託取款手續，宣稱要辦理委託取款，伊職員從形式上審查
，並在支票背面蓋用本支票票面金額委託代收之戳章，予以提示
，應無過失。又系爭四紙支票乃靜宜大學為支付系爭工程之工程
款而簽發，該工程實係訴外人甲○○借用聖堡公司名義投標承攬
，故最終應領取工程款之人乃是甲○○，非聖堡公司，故甲○○
取得系爭支票，將支票交與廖敏君領取票款匯入朱美英之帳戶（
實為甲○○所使用），聖堡公司實際上亦未受有損害，對伊即無
損害賠償請求權，伊自無須負侵權行為及票據法第一百四十條之
責任等語，資為抗辯。
原審斟酌全辯論意旨及調查證據之結果，以：系爭工程依證人吳
真子、黃吉勳、劉顯彰、唐真真、吳健銘、張賜福、吳宗弦、楊
文正、丙○○之證言（見原審上字卷(三)二三九至二四二頁、同上
卷(二)三○二至三一○頁、同上卷(三)三二二至三二六頁、一審卷六
○至六五頁），均核與參加人所述：系爭工程形式上雖以聖堡公
司名義承包，但實際係由參加人甲○○自行集資組成專案團隊，
與聖保公司達成協議，借用聖堡公司名義投標承攬，系爭工程從
投標之押標金籌湊，投標底價決定及投標時之議價參與，乃至得
標後工程管理，協力廠商人員調度，材料之採購、小包之發包，
以至最後工程驗收，皆由參加人甲○○團隊負責，聖堡公司從不
介入等情相符，並有參加人所提系爭工程帳款明細及資金流程可
供佐證。至本件向聖堡公司借牌者，究係甲○○個人抑或宮源公
司，由於系爭工程係以聖堡公司名義投標施作，且甲○○又為宮
源公司實際上之負責人，故幕後實際借牌承包者，究為甲○○個
人抑或宮源公司，外人實難以區分，是以證人有謂是宮源公司向
聖堡公司借牌投標，有謂是甲○○向聖堡公司借牌投標，尚不能
以此差異即遽指所證不實。且依兩造及參加人所提系爭工程原始
憑證、帳單與資金流向觀察，該項工程應與宮源公司無關，否則
，宮源公司不可能不出面主張權利，反而主動具文聲稱係甲○○
所實際承作，堪認系爭工程確為甲○○向聖堡公司借牌承攬無誤
。其次，參加人甲○○表示，雙方約定聖堡公司借牌費用為工程
款百分之二．二，營業稅為百分之五，其間均由專案團隊會計丙
○○與聖堡公司出納蔡幸娟負責會帳（見原審上字卷上開會帳單
影本），故參加人即藉由前開稅額沖銷方式平衡聖堡公司之營業
稅，因而甲○○除給付聖堡公司借牌費用外，聖堡公司並無所謂
負擔營業稅之問題。聖堡公司向靜宜大學領取工程款之方式，參
加人主張係由甲○○之受雇人丙○○持聖堡公司所交付之聖堡公
司與其法定代理人印章至靜宜大學領取工程款支票，再將支票存
入聖堡公司第一商業銀行帳戶內，甲○○於結算各期應付款項，
與聖堡公司之法定代理人陳國筆對帳完畢後，即由聖堡公司以其
第七商業銀行港路分行帳戶支付系爭工程各期應支付款項，如有
剩餘款項，則視聖堡公司有無暫墊款項而予以清償後，再以開票
或匯款方式將餘款存入甲○○借用之吳宜欣合作金庫銀行北台中
分行帳戶，並提出系爭工程資金流向表及相關帳冊資料為證（見
原審上字卷(一)五八至六五頁）。自參加人與聖堡公司之會算、匯
款經過，及聖堡公司未就該紙支票存入朱美英帳戶一事提起訴訟
觀之，足以證明甲○○與聖堡公司雙方就工程款支票之存入、勞
務費（即借牌費用）之計算、小包工程款之給付方式等事宜，確
均有所約定。依甲○○與聖堡公司「借牌」承攬系爭工程協議內
容，甲○○應支付聖堡公司之勞務費為系爭工程款總額扣除百分
之五營業稅後，以系爭工程款總額2.2％ 計算即三百九十三萬零
八十元【（76,692,000元＋110,880,000元）÷1.05×2.2％＝3,
930,080 元】，此有參加人所提出系爭新建工程支票明細表可稽
（見原審上更字卷(二)四四頁）；再加上系爭工程應付小包之工程
款共計「一億二千五百五十七萬二千零六十八元」；以及因「借
牌」而由聖堡公司代墊之款項（如員工薪資、勞健保費用、合約
印花稅等）支出，與2.2％ 之借牌酬勞，共計為「二千四百四十
八萬九千八百三十四元」，此亦有參加人所提出聖堡公司代開工
程應付票據明細表、勞務費暨借牌所衍生應付其他費用明細表可
證（見原審上更字卷(二)四七、四八頁）。其中勞務費因聖堡公司
其後財務狀況不良，甲○○因此先行支付，或聖堡公司未將領取
之工程款依約交付予甲○○團隊等項款額，合計超過甲○○應給
付之款項，因此雙方僅會算至一億零四百二十萬二千元之工程所
應付之勞務費二百十八萬三千二百八十元【 104,202,000÷1.05
×2.2％＝2,183,280】，其後之勞務費一百七十四萬六千八百元
【3,930,080元（總勞務費）－2,183,280元（已會算勞務費）＝
1,746,800 元（未會算勞務費）】，即以聖堡公司所積欠團隊之
款項予以扣抵。故系爭工程經核算後，甲○○所應給付予聖堡公
司之款項應為「一億五千零六萬一千九百零二元【即125,572,06
8 元（小包工程款）＋24,489,834元（勞務費及聖堡公司代墊款
）＝150,061,902 元】。然而甲○○業已支付聖堡公司「一億五
千六百二十五萬八千一百七十六元」（見原審上更字卷(二)四五五
、四六頁），尚且溢付「六百十九萬六千二百七十四元」。可見
甲○○與聖堡公司雙方就借牌承攬系爭工程相關帳目雖尚未結算
清楚，但甲○○依協議應付給聖堡公司之借牌酬勞及代墊款均已
給付，並無虧欠聖堡公司款項情形。本件系爭四張支票背面所蓋
「聖堡公司」及「朱美英」之印章均屬真正，為兩造所不爭執，
聖堡公司對印鑑章之使用控管嚴密，若須攜該公司或其法定代理
人之印鑑章外出辦事，公司設有一定之流程，此有聖堡公司之「
印鑑證件使用申請單」可供參考（見原審上字卷(三)二○八頁），
並經證人陳國筆所證實。而查系爭工程經以「委任取款」方式存
入朱美英、王寶惠帳戶兌現之支票，除本件系爭四張外，總共多
達十餘張，時間則從九十一年十月三日延續至九十二年五月一日
，金額又極龐大（見原審上字卷(四)一五三、一五四、上更字(二)一
○九、一一○頁），若非聖堡公司與甲○○雙方對於工程款領取
方式達成協議，絕無可能如此。系爭四紙支票係由曾在聖堡公司
服務之廖敏君持至上訴人之水湳分社為代收提示，該支票上背面
已有聖堡公司之印章，且廖敏君亦表示以委任取款背書之方式代
收提示而存入朱美英之帳戶內，則上訴人之行員依廖敏君之指示
，在蓋有委任人聖堡公司及受任人朱美英之系爭支票背面代為蓋
上「本支票票面金額委託代收」之戳章或代為書寫該項文字，並
未違反委任取款背書之意旨，亦無違反票據法第一百三十九條、
第一百四十條之規定。再者，營造業法第五十四條第一項第一、
二款僅係對於違規借牌承攬工程之人科處行政罰鍰，核其規範性
質係屬取締規定，不得以此即謂參加人甲○○與聖堡公司間之借
牌契約無效。從而，上訴人依民法第一百八十四條第一項前段及
票據法第一百四十條之規定，請求被上訴人負損害賠償責任，為
無理由，不應准許等詞，為其心證之所由得，並說明兩造其餘攻
擊防禦方法，均不足以影響判決結果，不一一論列，因而廢棄第
一審所為命被上訴人給付二千九百七十九萬六千元本息之判決，
改判駁回上訴人之訴。
查記載受款人名稱並禁止背書轉讓且劃有平行線之支票，應於受
款人之帳戶提示付款，不得轉讓，此觀票據法第一百四十四條、
第三十條第二項、第一百三十九條第三項之規定即明。依系爭四
紙支票付款當時金融機關適用之中央銀行業務局（七三）台央業
字第一八００號及（七四）台央業字第一一四五號函釋示，此種
禁止背書轉讓之票據，如委任背書取款，受款人與受任領款人均
應於票據背書簽名，並經提示之金融業者證明，及應由受款人於
票據背面記載「委託受任人」取款等委託文句。依原審所認定，
系爭四張支票係載明受款人為聖堡公司，且劃有平行線，禁止背
書轉讓，而由訴外人廖敏君持至被上訴人之水湳分社為代收提示
，被上訴人之行員依廖敏君之指示，在蓋有委任人聖堡公司及受
任人朱美英之系爭支票背面代為蓋上「本支票票面金額委託代收
」之戳章或代為書寫該項文字，存入朱美英之帳戶。與前述應由
受款人於支票背面記載『票面金額委託○○○取款』，再由受款
人及受任人共同簽章以完成委任手續之委任背書取款程序不合。
被上訴人之承辦人員違反上開形式審查之義務，固難謂無疏失。
惟查關於損害賠償請求權，以受有實際損害為成立要件，若無損
害即無賠償可言（本院十九年上字第三六三號(1)判例參照）。本
件系爭工程係甲○○向聖堡公司借牌承攬，雙方協議委由甲○○
受僱人丙○○申領攜帶聖堡公司及其法定代理人之印鑑章並統一
發票持向靜宜大學領取工程款支票，而後交由甲○○兌領後與聖
堡公司結算。嗣經結算，甲○○依協議應付給聖堡公司之借牌酬
勞及代墊款均已給付，並無虧欠聖堡公司款項等情，乃原審合法
確定之事實。則被上訴人辦理系爭四紙支票之兌領手續，雖違反
禁止背書轉讓票據委任背書取款之作業程序，但對支票受款人聖
保公司並未造成實際損害，聖保公司對被上訴人即無損害賠償請
求權可言，上訴人受讓聖保公司之債權並據以向被上訴人請求損
害賠償，即非正當。原審關於被上訴人辦理系爭四紙支票委任背
書取款之手續有無違反規定之敘述，雖有未洽，但不影響判決之
結果，仍應維持。上訴論旨，徒以原審取捨證據、認定事實之職
權行使，暨其他與判決基礎無涉之理由，指摘原判決違背法令，
求予廢棄，非有理由。
據上論結，本件上訴為無理由。依民事訴訟法第四百八十一條、
第四百四十九條第一項、第七十八條、第八十六條第一項但書，
判決如主文。
中    華    民    國  九十七  年    四    月    三    日
                      最高法院民事第六庭
                          審判長法官  朱  建  男
                                法官  顏  南  全
                                法官  林  大  洋
                                法官  蘇  清  恭
                                法官  黃  義  豐
      本件正本證明與原本無異
                                      書  記  官
中    華    民    國  九十七  年    四    月   十八   日
                                                      Ｑ


司法院資訊處製作；財團法人民間司法改革基金會備份。
